【裁判字號】    91,重訴,2794
【裁判日期】    951123
【裁判案由】    履行契約等
【裁判全文】
臺灣臺北地方法院民事判決            91年度重訴字第2794號
原      告  乙○○
            75年7月22日.
            丁○○
共      同
訴訟代理人  甲○○
            姜禮增律師
複代理人    李志聖律師
被      告  丙  ○
訴訟代理人  吳仟翼律師
上列當事人間履行契約等事件，本院於中華民國九十五年十一月
二日言詞辯論終結，判決如下：
    主  文
被告應將其所有如附表一所示之土地各辦理所有權移轉登記於原
告。
被告應給付原告各新臺幣肆佰零肆萬捌仟玖佰壹拾玖元及自民國
九十一年九月二十四日起至清償日止，按年息百分之五計算之利
息。
訴訟費用由被告負擔。
本判決於原告各以新臺幣壹佰捌拾貳萬捌仟柒佰玖拾元供擔保
後得假執行。
    事實及理由
甲、程序方面：
一、按訴狀送達後，原告不得將原訴變更或追加他訴。但有下列
    各款情形之一者，不在此限：一、被告同意者。二、請求之
    基礎事實同一者。三、擴張或減縮應受判決事項之聲明者。
    四、因情事變更而以他項聲明代最初之聲明者。五、該訴訟
    標的對於數人必須合一確定時，追加其原非當事人之人為當
    事人者。六、訴訟進行中，於某法律關係之成立與否有爭執
    ，而其裁判應以該法律關係為據，並求對於被告確定其法律
    關係之判決者。七、不甚礙被告之防禦及訴訟之終結者。民
    事訴訟法第255條第1項定有明文。查原告於起訴狀送達被告
    後，於民國92年8月1日將訴之聲明第二項由「被告應各賠償
    原告等新臺幣（下同）2,865,893元」擴張為「被告應各給
    付原告3,288,731元及自起訴狀繕本送達翌日起至清償日止
    ，按年息5%計算之利息。」嗣後，主張被告所有「坐落台北
    縣新店市○○段259地號」之土地應有部分九分之一已於93
    年11月8日因拍賣而移轉登記為訴外人王淑花所有，故於95
    年10月18日就此部分變更訴之聲明為請求損害賠償760, 188
    元，揆諸首開規定第3款及第4款，應予准許。
二、經查本件原告之一原為林孝明，起訴後於92年4月21日死亡
    ，有相驗屍體證明書附卷可稽，由其繼承人乙○○承受訴訟
    ，依民事訴訟法第175條第1項規定，核無不合，應予准許。
乙、原告主張：
一、被告應移轉所有權於原告之土地及損害賠償4,048,919元部
    分：
（一）原登記被告如附表一所示之土地新店市○○段255、256、
      260、335地號，係兩造父祖林黃所有，僅信託於被告丙○
      名下，原告等就該系爭土地各有十二分之一之權利，然因
      當時土地法第30條有私有農地不得移轉為共有之規定，乃
      將系爭土地繼續信託於被告名下，由其管理耕作。嗣該規
      定已於89年1月26日廢止，原告及該協議書之其他權利人
      曾多次請求被告依約辦理系爭土地所有權移轉登記，然均
      為被告所拒。同協議其他權利人依該協議書就系爭土地請
      求依約履行皆陸續獲勝訴判決確定，故訴請被告亦應辦理
      系爭土地所有權移轉登記於原告。
（二）坐落新店市○○段335-1地號之土地於89年1月間被原告以
      40,012,280元出售於陳麒勝、陳慶同、陳慶峰、陳慶宏，
      扣除仲介費及相關費用後，被告實得39,464,772元，依前
      開家產分析協議書第4條，被告應將實際所得之十二分之
      一即3,288,731元各分配給原告等人。
（三）被告所有「坐落新店市○○段259地號」之土地應有部分
      九分之一，業於93年11月8日，因可歸責於被告之事由遭
      拍賣而移轉登記為訴外人王淑花所有，原告等就該土地為
      辦理所有權移轉登記之請求已屬給付不能，故只得變更訴
      之聲明為請求損害賠償各得760,188元。
二、有關被告主張同時履行抗辯部分：
    同時履行抗辯須基於雙務契約而發生，家產分析協議書非對
    待給付之雙務契約，被告就該協議書第三條之土地主張同時
    履行抗辯並無理由，又該等請求權已於91年7月25日罹於時
    效，故原告自得主張時效抗辯。
三、聲明：（一）被告應將其所有如附表一所示之土地辦理所有
    權移轉登記於原告等人。（二）被告應各賠償原告等4,048,
    919元，並自起訴狀繕本送達翌日起至清償日止，按年息5%
    計算之利息。（三）原告等願供擔保請准宣告假執行。
丙、被告則以下列辯詞置辯：
一、原告等陳稱系爭土地係兩造先父林黃所有，僅信託登記在被
    告名下，並非事實：系爭坐落於新店市○○段335地號之土
    地係被告於46年間出資所購買，購買時因尊重兩造先父，故
    由兩造先父林黃具名與賣方訂約並將土地登記於其名下。該
    地併同新店市○○段255、256、259、260地號等土地，均由
    被告務農耕作。先父因被告辛苦耕作而其他子女皆從事其他
    行業，各有發展，遂將前揭5筆土地及嗣後分割自335地號之
    335-1地號土地一併辦理贈與登記予被告。
二、系爭家產分析協議書依法應不生效力：
    有關原告等起訴引為請求依據之家產分析協議書，應屬遺產
    分割協議，因未經林黃之全體繼承人到場協商並同意，即使
    成立亦屬無效之協議。且協議書上之簽名與被告真正簽名差
    異甚大，顯非被告之親筆簽名，自不生任何效力。又原告於
    他訴與被告處於相同之處境，同樣對其他兄弟主張家產分析
    協議書無效，卻於本訴中以該協議書對被告主張，實屬矛盾
    。
三、系爭坐落新店市○○段259地號之土地應有部分九分之一遭
    拍賣部分，係被告其他兄弟持判決書請求強制執行而拍賣，
    非可歸責於原告，請求損害賠償於法無據。
四、若認系爭家產分析協議書有效，被告依該協議書第三條主張
    同時履行抗辯。又因土地法係於89年才修正，該協議書請求
    權之時效起算點應自89年開始。
五、聲明：原告之訴駁回。
丁、兩造不爭執之事實：
一、系爭土地重測前後之地號如附表二所示。
二、被告於89年1月間以40,012,280元出售坐落新店市○○段335
    -1地號之土地（同段335地號土地分割而增加之地號）予訴
    外人陳麒勝等四人，扣除仲介費、印花稅、登記書狀規費後
    ，被告實際所得為39,464,772元。
戊、得心證之理由：
一、原告主張之事實，業據其提出家產分析協議書影本、土地登
    記謄本為證（見本院卷 (一)第12頁、第13頁、卷 (二)第
    113頁至第130頁），被告則以上開辯詞資為抗辯。故本件爭
    執點在於系爭土地係被告出資購買及其父贈與被告或信託登
    記於被告？系爭協議書是否有效？系爭土地信託關係是否終
    止與原告請求有無關係？未辦理繼承登記前，原告得否請求
    辦理所有權登記？原告得否向被告請求比例分配賣得價金？
    被告得否依系爭協議書第3條主張同時履行抗辯？系爭土地
    259地號土地遭拍賣，是否可歸責於被告？茲分別判斷如下
    ：
（一）查被告確於系爭協議書上簽名之事實，業據被告於本院91
      年度重訴字第1147號被告履行契約事件言詞辯論中自承在
      案，此有被告提出之台灣高等法院91年度重上字第447號
      民事判決附卷可參（見本院卷 (一)第92頁反面），足見
      系爭協議書被告之簽名為真正，被告嗣後在本院否認其簽
      名真正，自不足採。又查系爭協議書上均有包括兩造內共
      八位之兩造兄弟所蓋的印文，且被告亦不爭執印文之真正
      ，應認系爭協議書上兩造兄弟共八人均已同意系爭協議書
      之內容，雖被告辯稱其中林慶雲未到場云云，惟查系爭協
      議書之見證人陳乾在台灣高等法院90年度上字第31號被告
      履行契約事件之90年7月9日準備程序中證稱：其確係擔任
      系爭家產分析協議書之見證人，其與兩造之關係為表兄弟
      ，其父親為兩造的舅舅，簽立系爭家產分析協議書時協議
      書上記載之兄弟均在場，兩造原有八個兄弟等語，此有原
      告提出之台灣高等法院92年度重上字第380號民事判決內
      容附卷可稽（見本院卷第 (二)第18頁），故被告此部分
      辯詞當不可採，從而系爭協議書內容應得拘束被告，再觀
      之系爭協議書前言有記載：「丁○○等八兄弟在父親主持
      家計時建置之財產經協議分析如左」等文字，且查系爭土
      地均包括在系爭協議書所列土地中，則系爭土地應為兩造
      父親在主持家計所建置之家產，被告復在系爭協議書上簽
      名蓋章同意分析該財產，顯見系爭土地在分配前並非被告
      出資購得或其父贈與，是以系爭土地登記名義人雖為被告
      ，應認係僅信託登記予被告而已。
（二）按民法第1164條所定之遺產分割，係以遺產為一體，整個
      的為分割，分割遺產性質上係屬處分行為，應得公同共有
      人之同意，固有最高法院88年度台上字第1053號判決意旨
      可資參照，然查系爭土地於兩造簽立系爭協議書時，係登
      記為被告所有，形式上並非全體繼承人之財產，且依系爭
      協議書第十條約定：「上開家產依法得辦過戶登記時，產
      權登記名義人丁○○、丙○等應協同辦理，不得異議。」
      之意旨，應係指原告得於條件成就時，本於所有權人之地
      位，依上開約定直接請求被告移轉本件土地所有權之登記
      ，而非係基於被繼承人林黃繼承人之地位，請求被告將系
      爭土地之所有權移轉與原告，可見系爭協議書，並非繼承
      人就遺產分割所為之協議，自無需全體繼承人共同訂定，
      故被告辯稱系爭家產分析協議書未經全體繼承人即除系爭
      協議書所載之包括兩造等八個兒子外之女兒林雪子等五個
      女兒共同簽立，應為無效云云，即不可採。
（三）原告既非本於被繼承人林黃繼承人之身分請求被告交付林
      黃所信託之財產，而係請求被告履行系爭協議書上應盡之
      義務移轉登記系爭土地一部分予原告，已如前述，自與信
      託契約有無終止無關，亦毋庸先辦理繼承登記，故被告所
      辯信託關係未終止，原告不得請求，未辦理繼承登記，無
      法辦理所有權移轉登記云云，亦不可採。
（四）再查系爭台北縣新店市○○段335之1號土地，係分割自同
      段335號土地，而同段335號土地重測前為同市○○○段十
      四張小段68號土地，此有原告提出之土地登記簿謄本在卷
      可查，且為兩造所不爭。則原告主張其依系爭協議書第四
      條約定之比例，請求被告給付擅自出售上開系爭355－1地
      號土地其應得之金額，即屬有據，雖被告辯稱設系爭協議
      書為有效，則依該協議書第四條約定，系爭土地335地號
      被告可取得三分之一即面積204.66平方公尺，被告將該地
      號土地所有權五分之一（分割為同所335之1地號，面積
      1322.72平方公尺）讓售予他人，並未逾越被告應有之部
      分，且原告主張土地法第三十條禁止農地移轉為共有之規
      定已經刪改，並分別對被告起訴請求依該協議書第四條及
      第十條約定辦理所有權移轉登記，原告所得主張者，至多
      僅係請求被告應辦理所有權移轉登記予其等，並無無法依
      約履的問題，被告將依協議書所得保有三分之一所有權範
      圍內之土地出售，即與原告無關，被上訴人請求賠償土地
      價值無理由云云，惟查：兩造於系爭家產分析協議書於第
      四條後段約明：「（系爭土地）嗣後處分時，丙○先取得
      三分之一，餘三分之二以七兄弟另加慰勞長兄慶芳之勞給
      與長孫一份，其三分之二即按八份均分之（已取三分之一
      不另再參加分配），以上財產如要處分均應尊重長兄意見
      為之」等語，而查系爭家產分析協議書於簽訂後，被告並
      未就其分得之三分之一予以先行分割，為兩造所不爭執，
      則被告於未經長兄及原告等之意見即擅自處分系爭土地，
      依上開約定，原告自有選擇請求依上開分配之比例分配賣
      得之價金，或請求按約定之比例移轉登記系爭土地。故被
      告此部分所辯亦非可採。
（五）因契約互負債務者，於他方當事人未為對待給付前，得拒
      絕自己之給付。但自己有先為給付之義務者，不在此限。
      民法第264條第1項固定有明文。然按同時履行之抗辯，乃
      係基於雙務契約而發生，倘雙方之債務，非本於同一雙務
      契約而發生，縱令雙方債務在事實上有密切關係，或雙方
      之債務雖因同一之雙務契約而發生，然其一方之給付，與
      他方之給付，並非立於互為對待給付之關係，均不能發生
      同時履行之抗辯。查系爭協議書第三條係約定：「新店市
      ○○○○段十四張小段38－2地號0.三三九九公頃所有權
      全部係長兄丁○○耕作，且係丁○○名義，嗣後處分時丁
      ○○先取得三分之一，餘三分之二以七兄弟另加慰勞長兄
      慶芳之勞給與長孫一份，其三分之二即按八份均分之，本
      地公物如被政府徵收，其補償仍歸公有（已取三分之一，
      不另再參加分配）」，故被告依系爭協議書第四條應給付
      原告之土地與原告應給付被告之土地，並不相同，雙方顯
      無對待給付之履行牽連關係，揆諸上開規定及說明，應認
      被告就系爭協議書第三條之土地主張同時履行抗辯，應屬
      無據。
（六）按因可歸責於債務人之事由，致給付不能者，債權人得請
      求賠償損害，民法226條第1項定有明文。查依系爭協議書
      第四條約定，被告有依約定比例移轉系爭土地予其他兄弟
      之義務，已如前述，而被告係因拒絕上開給付義務，故經
      被告其他兄弟林清吉拍賣系爭259地號土地，拍定金額為
      9,201,000元等情，有本院依職權調取本院93年度執字第
      8372 號執行卷核閱屬實，故系爭259地號土地無法依系爭
      協議書第四條依比例移轉予原告，為可歸責於被告之給付
      不能，揆諸上開規定，原告自得請求損害賠償。從而被告
      辯稱訴外人林清吉聲請拍賣系爭259地號土地，並非可歸
      責於被告，原告請求損害賠償於法無據云云，自不可採。
二、綜上所述，原告依系爭協議書第四條約定及民法給付不能損
    害賠償請求權規定，請求被告將如附表一土地各辦理所有權
    登記予原告及以系爭335－1及259地號出賣所得價金十二分
    之一3,288,731元（39,464,772÷12＝3,288,731）及拍賣後
    之移轉時之現值地價每平方公尺25,000元（原告誤載為2,50
    0元）計算之一０八分之一之金額760,188元（25, 000ｘ3,
    284.01平方公尺÷108＝760,188）（小數點以下四捨五入，
    總價比拍賣金額低），共4,048,919元（3,288,731＋760,18
    8＝4,048,919）賠償原告損害及起訴狀繕本送達被告翌日起
    即自91年9月24日起至清償日止，按年息百分之五計算之利
    息，為有理由，應予准許。
三、原告陳明願供擔保以代釋明聲請宣告假執行，核無不合，爰
    酌定相當擔保金額，准予宣告假執行。
四、因本案事證已臻明確，兩造其餘主張陳述及所提之證據，經
    審酌後，認與判決結果無影響，爰不一一論駁，附此敘明。
己、結論：本件原告之訴為有理由，並依民事訴訟法第78條、第
    390條第2項，判決如主文。
中    華    民    國    95    年    11    月    23    日
                  民事第二庭    法  官  黃雯惠
以上正本係照原本作成。
如對本判決上訴須於判決送達後20日內向本院提出上訴狀。
中    華    民    國    95    年    11    月    23    日
                                書記官  林玗倩


司法院資訊處製作；財團法人民間司法改革基金會備份。
